臺灣嘉義地方法院刑事判決
111年度交易字第253號
公  訴  人  臺灣嘉義地方檢察署檢察官
被      告  吳欣怡



選任辯護人  林德昇律師
            呂紫君律師
上列被告因過失傷害案件，經檢察官提起公訴（111年度調偵字
第360號），本院判決如下：
    主  文
吳欣怡犯過失傷害罪，處拘役伍拾伍日，如易科罰金，以新臺幣
壹仟元折算壹日。
    犯 罪 事 實
一、緣鄭安仁於民國110年9月10日晚上，騎乘車牌號碼000-000
    號普通重型機車，沿嘉義市東區忠孝路慢車道由南往北靠中
    線行駛，於同晚7時28分許(起訴書誤載為「29分許」)行至
    嘉義市東區忠孝路、嘉北街之交岔路口前，欲左轉往嘉北街
    之方向，原應注意行經行車管制號誌交岔路口，左轉時應注
    意左側來車併行安全間隔並盡早靠左側行駛，且當時天候晴
    、夜間有照明、柏油路面乾燥、無缺陷、無障礙物、視距良
    好，客觀上並無不能注意之情事，竟疏未注意，突然左轉彎
    ，適吳欣怡騎乘車牌號碼000-0000號普通重型機車，原沿同
    路段、同方向行駛在鄭安仁所騎乘機車左後方，依現場同一
    狀況，客觀上無不能注意之情事，亦疏未注意車前狀況、未
    隨時採取必要之安全措施、未保持隨時可以煞停之距離，吳
    欣怡所騎乘之機車前車頭乃與鄭安仁所騎乘機車之左側車身
    碰撞而人車倒地，鄭安仁因此受有左側鎖骨骨折及左側第三
    至六根肋骨骨折併創傷性氣血胸之傷害。
二、案經鄭安仁告訴由臺灣嘉義地方檢察署檢察官偵查起訴。
    理  由
一、辯護人係被告基於信賴關係所選任，以協助被告享有充分之
    防禦權，俾受公平審判之保障。其於訴訟上之權限，包括與
    被告間之「對內權限」及對法院或其他機關、其他人間之「
    對外權限」。前者，係指與被告之關係的權限，包括辯護人
    與被告接觸、往來（例如接見在押被告，或互通書信等），
    以期為被告有效之辯護。後者，概可分為基於被告明示或默
    示的授權之附隨代理權（例如代收文書、代到場、代出庭，
    或代為某特定之意思表示等）、無需被告授權但不得違背其
    明示意思之獨立代理權（例如聲請法院職員迴避、聲請繼續
    審判、提起上訴等）以及不受被告意思拘束而得獨立行使之
    固有權（例如於偵查訊問時在場、審判中檢閱卷宗及證物等
    ）。準此，辯護人於訴訟上基於被告之授權，代為某特定之
    意思表示，只要性質或法律上允許，自得為之，其法律效果
    並及於被告本人。刑事訴訟法第159條之5之規定，係本於證
    據資料愈豐富，愈有助於真實發現的理念，乃於同法第159
    條之1至第159條之4以外，就當事人同意（明示或擬制）傳
    聞證據作為證據時，尊重當事人的證據處分權，由法院介入
    審查，在適合的情況下，特別賦予證據能力。被告上開同意
    之意思表示，固得直接以言詞或書面為之，惟該訴訟行為於
    性質或法律上並不禁止辯護人代其為之。從而，被告對於供
    述證據之證據能力，自得當庭授權辯護人代為行使其處分權
    ，因此所生之法律效果，並應及於被告(最高法院108年度台
    上字第3590號判決意旨參照)。查，被告吳欣怡於審理時就
    證據能力之有無，稱：「由辯護人回答。」乙語，而辯護人
    則表示同意有證據能力，故上開傳聞證據，依刑事訴訟法第
    159條之5第1項規定，均得為證據。
二、訊據被告固自承於上開時間、地點，騎車與告訴人鄭安仁所
    騎機車發生碰撞，致告訴人受有上開傷勢等事實，惟矢口否
    認有何過失傷害之犯行。辯稱：「當時是告訴人騎車突然左
    轉，我閃避不及才會發生交通事故。」等語。經查：
(一)被告於上開時間、地點，騎車由後方與告訴人所騎機車發生
    碰撞，致告訴人受有上開傷勢等事實，業經被告、證人即告
    訴人一致供訴在卷，復與本院所勘驗案發時之錄影檔案之勘
    驗結果：「一、鄭安仁與吳欣怡分別前後騎乘機車沿嘉義市
    忠孝路由南向北方向行駛至嘉北街交岔路口(錄影時間為晚
    上7時28分29秒許)。二、吳欣怡騎乘機車由後方撞擊同向騎
    乘機車之鄭安仁，造成吳欣怡與鄭安仁兩人均因碰撞而導致
    駕駛者與機車倒地情況(錄影時間為晚上7時28分30秒許)。
    」相互合致，有勘驗筆錄在卷可考(本院卷第41頁)。又告訴
    人送醫後，經診斷受有上開傷勢等節，有卷附戴德森醫療財
    團法人嘉義基督教醫院診斷證明書2張可證(警卷第6、7頁)
    。上開交岔路口，設有行車管制號誌乙節，則有卷附道路交
    通事故事場圖可稽(他字卷第20頁)，堪以認定
(二)被告所稱：「當時是告訴人騎車突然左轉，我閃避不及才會
    發生交通事故。」等語，與告訴人指訴：「我當時是騎車直
    行，沒有要左轉，是被告騎車由後撞擊我的機車。」等語，
    雙方各執一詞。但觀之錄影時間為晚上7時28分29秒許、晚
    上7時28分30秒許之上開勘驗時點照片2張(本院卷第49、50
    頁)，依照片中告訴人及被告頭戴之安全帽距離判斷，於當
    晚7時28分29秒許，被告機車前輪幾乎已與告訴人機車後輪
    平行，此時告訴人機車尚未倒地，足見被告機車前輪並未碰
    觸到告訴人機車任何一處，當無告訴人指述「是被告騎車由
    後撞擊我的機車」之情事。迨至同晚7時28分30秒許，被告
    機車與告訴人機車突然在嘉義市東區忠孝路、嘉北街之交岔
    路口前均倒地，此情恰可證明被告機車在嘉義市東區忠孝路
    、嘉北街之交岔路口前突然左轉，因其行向改變，方與直行
    之告訴人機車發生碰撞以致倒地，從而被告所稱前揭情節才
    屬實情。
(三)
 1、被告具有過失：
　　道路交通安全規則第94條第1、3項規定：「汽車在同一車道
    行駛時，除擬超越前車外，後車與前車之間應保持隨時可以
    煞停之距離，不得任意以迫近或其他方式，迫使前車讓道；
    汽車行駛時，駕駛人應注意車前狀況及兩車並行之間隔，並
    隨時採取必要之安全措施，不得在道路上蛇行，或以其他危
    險方式駕車。」查，被告騎車與告訴人騎車在同一車道行駛
    ，被告機車為後車、告訴人機車為前車，被告復於審理時陳
    稱自己並未要超越告訴人機車(本院卷第110頁)，從而被告
    騎車自應注意車前狀況，並隨時採取必要之安全措施，以及
    應與告訴人機車保持隨時可以煞停之距離，而依當時天候晴
    、夜間有照明、柏油路面乾燥、無缺陷、無障礙物、視距良
    好之現場路況，顯見被告並無不能注意之情事，詎被告竟疏
    未注意，於案發當晚7時28分29秒許，在上開交岔路口前，
    被告機車前輪幾乎已與告訴人機車後輪平行，業述如前，致
    與告訴人機車發生碰撞而肇事，被告顯違反前揭道路交通安
    全規則之行車規定而有過失。
 2、告訴人亦有過失：
　　道路交通安全規則第99條第2項規定「機車行駛至交岔路口
    ，其轉彎，應依標誌或標線之規定行駛；無標誌或標線者，
    應依第102條及下列規定行駛。」而依同規則第102條第1項
    第7款規定，汽車行駛至交岔路口，轉彎車應讓直行車先行
    。再參酌同規則第91條、第99條第1項第3款、第102條第1項
    第4款、第5款等規定，可知從事交通活動而駕駛車輛時，在
    遇有需轉彎必要之情形下，都將因為車輛採取轉彎動作，車
    輛會逐步偏斜進而完成轉彎，在上開過程中，可能因此影響
    於左側或右側行駛間之車輛通行，故而要求車輛轉彎之前，
    均應於轉彎前一定距離處開始顯示燈號或手勢，並且隨著越
    靠近轉彎處所，循序依自身轉彎方向而盡可能靠左或靠右，
    使動態之交通活動中之後方或左、右側其他交通參與者可及
    早預見此情，避免行至欲轉彎處貿然採取轉彎之動作，造成
    後方或左、右側其他交通參與者反應不及，俾利自身車輛於
    轉彎過程中，跟左側或右側車輛得以隨時保持足供反應之間
    距，及因轉彎過程中常需降低車速，而使後車保有餘裕與前
    方欲轉彎車輛保持安全距離，以兼顧交通順暢及道路安全。
    且「汽車行駛時，不得任意以迫近、驟然變換車道或其他不
    當方式，迫使他車讓道。」同規則第91條第2項亦有明訂，
    而依上開所述，本案告訴人直行嘉義市忠孝路慢車道由南往
    北靠中線，迨至嘉北街交岔路口前欲左轉時，縱使已開啟其
    機車左側方向燈，仍應於開啟其機車左側方向燈後，一併注
    意其機車左側（含左後側）之來車情形，而不得驟然左轉騎
    行，否則無異以迫近或其他不當方式，迫使他車讓道，而與
    前揭道路交通安全規則之行車規定有違。而依前開同一現場
    路況，告訴人並無不能注意之情事，竟疏未注意，驟然左轉
    ，顯有過失。惟縱然被告之過失，與告訴人本身之過失，併
    合而為危害發生之原因時，被告仍不能阻卻其犯罪責任（最
    高法院93年度台上字第2991號號判決意旨參照）。
 3、被告為肇事次因，告訴人為肇事主因：
　　告訴人騎車行經行車管制號誌交岔路口，左轉時未注意左側
    來車併行安全間隔並盡早靠左側行駛，應為肇事主因。被告
    騎車未注意車前狀況、未隨時採取必要之安全措施、未保持
    隨時可以煞停之距離，應為肇事次因。
 4、被告之過失行為與告訴人之傷害間，有相當因果關係：
　　被告就本件車禍事故，確有前揭過失，因此發生本件碰撞事
    故，其過失行為與告訴人所受前揭傷害之結果間，有相當因
    果關係。
 5、辯護人之辯護情詞不可採：
 (1)辯護人提出資料，主張：告訴人騎車負有「轉彎車該禮讓直
    行車」之注意義務，故被告無過失責任等語(本院卷第51至5
    9頁)。但道路交通安全規則第102條第1項第7款「轉彎車應
    讓直行車先行」之規定，係適用在不同行車方向或不同車道
    之行駛情形，蓋此時轉彎車已欲轉彎其車速勢必減速至得以
    安全過彎之程度，且因轉彎而將改變其車身在原先車道之位
    置，導致其佔住原直行車之前方車道，增加原直行車之行車
    風險，反觀不同行車方向及不同車道之直行車，並無轉彎之
    必要而無須減速至得以安全過彎之程度，且其動態車身並未
    改變車道位置，面對突發狀況採取必要安全措施之能力相對
    於轉彎車較低，是於此客觀情狀下，轉彎車自應讓直行車先
    行，以避免造成交通車禍事故；至於在同一車道且同向行駛
    之2車，其前、後車之行車秩序，仍應遵守道路交通安全規
    則第94條第1項「汽車（包括機車）在同一車道行駛時，除
    擬超越前車外，後車與前車之間應保持隨時可以煞停之距離
    」之規定，並無前揭「轉彎車應讓直行車」規定之適用，除
    交通部98年2月5日交路字第0980017407號、98年7月3日交路
    字第0980040138號、101年10月30日交路字第1010034980號
    等函釋均採相同解釋外，司法實務亦為相同之認定(例如最
    高法院107年度台上字第3398號、臺灣高等法院臺南分院109
    年度交上易字第490號各判決)，查本案之車道並無劃設劃分
    車道之標線，有道路交通事故現場圖在卷可考(他字卷第20
    頁)，縱使該道路路面甚寬，可供多車併行，惟被告所騎乘
    之機車與告訴人所騎乘之機車原既是呈現左後、右前之相對
    位置而同向行駛，仍屬前述同車道相同行向之後車、前車關
    係，自亦難認有道路交通安全規則第102條第1項第7款之適
    用。
 (2)辯護人主張：告訴人機車驟然左轉時，被告無應變能力，應
    不負過失責任等語(本院卷第69頁)。然而過失責任之排除，
    不在於行為人違反注意義務過程中，是否欠缺應變能力或猝
    不及防，而是在於假設被告合法遵守注意義務，是否能避免
    實害結果之發生？申言之，倘縱令行為人合法遵守注意義務
    ，實害結果仍會發生者，始能排除行為人之過失責任。查，
    被告之過失態樣，係在本件車禍碰撞「前」，其未注意車前
    狀況、未隨時採取必要之安全措施、未保持隨時可以煞停之
    距離，如被告能注意及之，自能及時煞停以避免造成告訴人
    之傷害結果。因之被告仍應負過失責任。　
 6、辯護人固然聲請將本案送請逢甲大學或成功大學鑑定被告在
    機車碰撞時是否能應變(本院卷第42、71、99、109)。惟被
    告在機車碰撞時即便不及反應，仍不得排除其過失責任，前
    已敘明，故辯護人之聲請，自無調查之必要。
(四)綜上所述，被告前揭所辯，尚難採信。本案事證明確，被告犯行洵堪認定，應予依法論科。
四、核被告所為，係犯刑法第284條第1項前段之過失傷害傷害罪
    。被告於本件肇事後於未被有偵查犯罪職權之機關或公務員
    發覺前，即向處理員警坦承其為肇事者而自首並接受裁判，
    此有嘉義市政府警察局道路交通事故肇事人自首情形記錄表
    在卷可查（他字卷第28頁），應認其符合自首之規定，爰依
    刑法第62條前段之規定，減輕其刑。爰以行為人之責任為基
    礎，依被告之前案紀錄、陳述、告訴人之意見等，審酌被告
    前無犯罪之紀錄，有臺灣高等法院被告前案紀錄表在卷可參
    (本院卷第103頁)；於審理時自陳大學畢業、未婚、無子女
    、目前從事活動企劃(本院卷第46、111頁)；因與告訴人就
    賠償金額無共識，致無法和解(本院卷第111頁)；告訴人表
    示「請法院就事實證據做出合理判斷，依法判決」之意見(
    本院卷第47頁)；被告為肇事次因、告訴人為肇事主因；被
    告違反義務之態樣；告訴人所受之傷勢等一切情狀，量處如
    主文所示之刑，並諭知易科罰金之折算標準。
據上論斷，應依刑事訴訟法第299條第1項前段（依刑事判決精簡
原則，僅記載程序法條），判決如主文。
本案經檢察官郭志明提起公訴；檢察官陳昱奉、林津鋒到庭執行
職務。
中　　華　　民　　國　　111 　年　　11　　月　　24　　日
                  刑事第九庭  法　官  康敏郎　
以上正本證明與原本無異。
如不服本判決應於收受判決後20日內向本院提出上訴書狀，並應
敘述具體理由；其未敘述上訴理由者，應於上訴期間屆滿後20日
內向本院補提理由書（均須按他造當事人之人數附繕本）「切勿
逕送上級法院」。告訴人或被害人如對於本判決不服者，應具備
理由請求檢察官上訴，其上訴期間之計算係以檢察官收受判決正
本之日期為準。
中　　華　　民　　國　　111 　年　　11　　月　　24　　日
                              書記官  江芳耀
附錄本案論罪科刑法條：
刑法第284條
    因過失傷害人者，處1年以下有期徒刑、拘役或10萬元以下
    罰金；致重傷者，處3年以下有期徒刑、拘役或30萬元以下
    罰金。